臺灣臺中地方法院民事判決　九十三年度家訴字第二一六號
　　原　　　告　乙○○
　　被　　　告　甲○○
右當事人間請求確認婚姻關係不成立事件，本院於民國九十三年十一月八日言詞辯論
終結，判決如左：
    主      文
確認原告與被告間婚姻關係不成立。
訴訟費用由被告負擔。
    事實及理由
一、原告起訴主張：兩造原係台中縣霧峰鄉同鄉，後被告遠嫁屏東，至被告之配偶死
    亡後，於民國八十四年與被告相遇，乃同居生活在一起。至八十五年間，被告向
    原告稱，如果只是同居在一起，關係尷尬，遂提議至戶政機關辦理結婚登記，隨
    即由被告拿原告之身分證、印章至戶政機關辦理結婚登記，然並無任何公開儀式
    ，亦未宴請賓客，顯見兩造間婚姻關係違反民法第九百八十二條結婚應有公開儀
    式之規定，欠缺婚姻之成立要件，兩造婚姻關係應不成立，為此提起本訴等語。
    並聲請明如主文所示。被告則以：當時沒有錢可以宴客。原告自己將身分證及印
    章交給被告，由被告與其姪女一起去戶政事務所辦，因為原告要工作沒有空去等
    語置辯。並聲明駁回原告之訴，訴訟費用由原告負擔。
二、按確認法律關係成立或不成立之訴，非原告有即受確認判決之法律上利益，不得
    提起之，民事訴訟法第二百四十七條定有明文。所謂即受確認判決之法律上利益
    ，係指因法律關係之存否不明確，原告主觀認為其法律上地位有不安之危險存在
    ，而此項危險得以對於被告之確認判決除去者。本件原告以兩造結婚並未舉行公
    開儀式為由，請求確認系爭婚姻不成立，然原告戶籍既仍為兩造係夫妻之記載，
    顯見原告就系爭婚姻關係之存否即有主觀之不明確，足致原告之法律上地位有受
    侵害之危險，並得以確認兩造間婚姻關係不成立之判決除去此種不安之狀態，揆
    諸前揭說明，原告自有即受本件確認判決之法律上利益，是原告自得提起本件確
    認婚姻關係不成立之訴。
三、原告主張民國八十五年三月間，由被告委由他人填寫結婚證書，再持向台中縣霧
    峰鄉戶政事務所辦理結婚登記，然未舉行任何公開儀式，亦無宴請賓客等情，業
    據原告提出戶籍謄本一份、結婚證書影本各一份為證。並經本院依職權向台中縣
    霧峰鄉戶政事務所函查兩造之結婚登記資料屬實，有該戶政事務所九十三年十月
    二十九日中縣霧戶字第０九三０００三五五一號函暨所附之兩造結婚登記申請書
    及證書影本，在卷可憑。被告對於兩造並未宴客，且原告未一同前往戶政事務所
    辦理結婚登記等情，亦不爭執。原告上開主張，自堪認為真實。
四、次按結婚應有公開儀式及二人以上之證人，如不具備此方式，其結婚無效；經依
    戶籍法為結婚之登記者，推定其已結婚，民法第九百八十二條第一項、第二項分
    別定有明文。且男女雙方當事人若未具備上開結婚之法定要式，縱曾同居生子，
    並向戶政機關辦理結婚登記，或在外自稱為夫妻，亦難認其有婚姻關係存在。所
    謂結婚應有公開儀式，係指結婚之當事人應行定式之禮儀，使不特定人得以共見
    共聞，認識其為結婚者而言。又民事訴訟法第五百六十八條第一項所定婚姻無效
    之訴與確認婚姻成立或不成立之訴，兩者不同。所謂確認婚姻不成立之訴，係主
    張無結婚之事實，而有婚姻之形式；至於婚姻無效之訴，則係主張有結婚之事實
    ，而其行為無效而言。本件上訴人主張兩造未依民法第九百八十二條之規定舉行
    公開儀式，亦即無結婚之事實，僅在戶籍上為結婚之登記，而有婚姻之形式，依
    上開說明，自屬婚姻不成立之問題（最高法院八十年臺上字第二二四九號、八十
    六年台上字第四八三號判決要旨參照）。查本件兩造之婚姻已辦妥結婚登記，有
    戶籍謄本乙份附卷可稽，依法應推定兩造業已結婚，惟上開推定得舉反證推翻。
    證人即被告之女潘彩娟到庭證稱：「（結婚證書上主婚人、介紹人、證人是何人
    ？）周碩田是我的三姨丈。劉三妹是我三姨。紀東源已經過世。「（八十五年三
    月二十三日兩造有無在台中縣霧峰鄉○○路一七一巷二號舉行結婚典禮？）不是
    那天請客，那是登記日期。結婚證書所載時間、地點並沒有宴客。」「（兩造結
    婚有無舉辦婚宴？）沒有。結婚證書是被告自己拿去請她的親人蓋章的，我都不
    知道。」（本院九十三年十一月八日言詞辯論筆錄）。參照證人潘彩娟上開證詞
　　及被告自承當時沒有錢並未宴客等情，足認兩造婚姻雖有至戶政機關辦理結婚登
    記，然並未依民法第九百八十二條之規定舉行公開儀式，亦即無結婚之事實無疑。
    揆諸上開最高法院判決意旨所示，兩造間婚姻關係因未舉行公開儀式，顯然欠缺
    結婚之形式要件，不能認為其婚姻合法成立，則原告請求確認兩造之婚姻不成立
    ，為有理由，應予准許。
五、訴訟費用負擔之依據：民事訴訟法第七十八條。
中　　　華　　　民　　　國　　九十三　　年　　　十一　　  月　　二十二　日
                                    臺灣臺中地方法院家事法庭
~B法　　　官　林三元
正本係照原本作成。
如對本判決上訴，須於判決送達後二十日之不變期間內，向本院提出上訴狀。
中　　　華　　　民　　　國　　九十三　　年　　　十一　　　月　　二十二　日
~B法院書記官
